【裁判字號】    98,消債抗,47
【裁判日期】    980606
【裁判案由】    更生
【裁判全文】
臺灣桃園地方法院民事裁定            98年度消債抗字第47號
抗  告  人  甲○○
上列抗告人請求更生事件，抗告人對於民國98年3 月17日本院97
年度消債更字第395 號裁定提起抗告，本院合議庭裁定如下：
    主      文
原裁定廢棄。
    理      由
一、抗告意旨略以：前於民國95年6 月21日參加協商時，在積欠
    卡債理虧之心理考量，及債權人銀行以電話、幾近恐嚇之書
    信日以繼夜對抗告人、家人、朋友及工作處所，施以疲勞轟
    炸介於違法邊際之催繳行為，且協商條件顯優於當時每月之
    最低應繳總額之誘因下，抗告人只得答應該遠高於支付能力
    之協商條件，以求喘息，當時協商無任何金融主管機構或司
    法單位監督，任由債權銀行訂立條件，抗告人僅有接受與否
    而毫無更改權利，足稽當時協商顯失公平。抗告人實際固定
    薪資97年12月為新台幣（下同）28,448元，98年1 、2 月為
    2 萬5,690 元、2 萬8,500 元，遠低於原裁定所指3 萬餘元
    ，可知抗告人確有不可歸責事由不足償付協商條件。抗告人
    之配偶係外籍人士，就業受有限制，不能幫助抗告人履行協
    商金額，協商時子女教育為義務教育，學費甚為低廉，現已
    非義務教育，更因大環境不景氣，日常生活費用及學費增加
    ，使抗告人薪資更形微薄，直接促使抗告人不可歸責而毀諾
    ，債權銀行本金金額不高，絕大多數皆屬利息、遲延利息及
    違約金，債權銀行趁火打劫，卻由抗告人承受苦果，顯失公
    平，為此提起抗告，並聲明廢棄原裁定等語。
二、按債務人不能清償債務或有不能清償之虞者，得依本條例所
    定更生或清算程序，清理其債務，消費者債務清理條例第3
    條定有明文。所謂不能清償債務，係指支付不能或停止支付
    而言。支付不能，則係指債務人欠缺清償資力，對於已屆清
    償期，且已受請求之債務之全部或主要部分，預見其為一般
    且繼續的不能清償之財產狀態。而債務人有無支付不能之更
    生或清算原因，係以裁定時之狀況為準，債務人之年紀及將
    來有無工作能力，並非聲請更生或清算之法定障礙事項。次
    按債務人無擔保或無優先權之債務總額未逾1,200 萬元者，
    於法院裁定開始清算程序或宣告破產前，得向法院聲請更生
    ，同條例第42條第1 項亦有明文。
三、查抗告人主張伊負債519 萬4,522 元，其中自用住宅擔保借
    款債務230 萬元，餘為無擔保借款債務，名下除有門牌桃園
    縣楊梅鎮○○街378 巷22號3 樓自用住宅及坐落桃園縣龍潭
    鄉○○○段1136地號土地應有部分1/3 ，別無其他財產，任
    職於鴻彰紙器有限公司，月入約3 萬8,000 元，因不能清償
    債務，於消費者債務清理條例施行前曾依照中華民國銀行公
    會會員辦理消費金融案件無擔保債務協商機制，於95年6 月
    間與最大無擔保債權銀行安泰銀行成立協商每月償還3 萬1,
    650 元，伊當時月入僅3 萬5,133 元，且尚有房貸按月需攤
    還1 萬5,000 元，因協商時銀行未具體考量伊收支情況，且
    3 名子女漸長，先後升入國中及高中，教育費用大增，入不
    敷出而致於96年9 月間毀諾，因不可歸責於己之事由，致履
    行已成立之協商有重大困難，且伊未經法院裁定開始清算程
    序或宣告破產，爰聲請更生等語，業據抗告人提出財產及收
    入狀況說明書、債權人清冊、戶籍謄本、各類所得資料清單
    、全國財產稅總歸戶財產查詢清單、財團法人金融聯合徵信
    中心個人綜合信用報告影本、存摺影本及繳費單據影本等件
    為證。抗告人所有坐落桃園縣龍潭鄉○○○段1136地號土地
    應有部分1/3 ，以土地面積1,552 平方公尺及公告現值每平
    方公尺940 元計算，價值為48萬6,293 元（1,552 平方公尺
    ×1/3 ×940 元＝48萬6,293 元），抗告人陳明上開土地所
    有權應有部分鑑價結果價值約50萬元，另抗告人陳明其所有
    門牌桃園縣楊梅鎮○○街378 巷22號3 樓自用住宅現值約25
    0 萬元，扣除剩餘230 萬元抵押權後，剩餘價值約20萬元，
    即抗告人現有房地扣除設定抵押權後總價值約70萬元，然其
    無擔保債權約289 萬4,522 元，依前開所述抗告人之收入及
    財產狀況，顯就其債務之全部或主要部分，陷於一般且繼續
    的不能清償狀態，即已該當不能清償債務之要件。按消費者
    債務清理條例第152 條第5 項、第6 項規定：於消費者債務
    清理條例施行前，債務人依金融主管機關協調成立之中華民
    國銀行公會會員，辦理消費金融案件無擔保債務協商機制與
    金融機構成立協商者，不得聲請更生或清算。但因不可歸責
    於己之事由，致履行顯有重大困難者，不在此限。而於消費
    者債務清理條例施行前，債務人僅得循前開銀行公會機制與
    金融機構成立協商，相較於金融機構擁有法律知識、談判技
    巧，債務人已屬弱勢，其在龐大債務及金融機構催收壓力之
    下，易於輕率或不得不允諾金融機構提出之協商方案，參酌
    消費者債務清理條例第1 條規定：為使負債務之消費者得依
    本條例所定程序清理其債務，以調整其與債權人及其他利害
    關係人之權利義務關係，保障債權人之公平受償，謀求消費
    者經濟生活之更生及社會經濟之健全發展，特制定本條例之
    意旨，前開「不可歸責於己之事由」，既未限定發生時間及
    態樣，解釋上應不限於締約後發生之變故或於締約時所不能
    預見之事故者為限，始符該法立法意旨。抗告人於95年6 月
    與銀行成立協商，自95年7 月起按期償還3 萬1,650 元，抗
    告人依約還款15期，至96年10月8 日毀諾，業據債權人台新
    銀行等陳報確實，並有協議書影本及還款明細在卷可按。依
    抗告人所提財政部台灣省北區國稅局綜合所得稅各類所得資
    料清單，抗告人95年所得42萬1,592 元，96年所得42萬4,53
    0 元（見原審卷第15頁、第78頁），即95、96年平均月入分
    別為3 萬5,132 元、3 萬5, 377元，依其96年平均月入扣除
    銀行協商每月應償還3 萬1,650 元，餘3,727 元，顯然不敷
    維持最低個人或家庭基本生活，遑論抗告人尚需按月繳納房
    貸1 萬5,000 元，抗告人是否因不可歸責於己之事由，致履
    行已成立之協商有重大困難，非無斟酌餘地。原審徒以抗告
    人負擔房貸及子女教育生活費負擔均係與銀行協商時所得預
    見，並無因情事變更在清償期間收入或收益不如預期之情，
    遽為不利於抗告人之裁定，容有未洽。抗告意旨指摘原裁定
    不當，求予廢棄，非無理由。
四、據上論結，本件抗告為有理由，爰裁定如主文。
中    華    民    國    98    年    6     月    6     日
                民事第三庭      審判長法  官  張天民
                                      法  官  陳心婷
                                      法  官  熊祥雲
以上正本係照原本作成。
不得抗告。
中    華    民    國    98    年    6     月    6     日
                                      書記官  崔青菁


司法院資訊處製作；財團法人民間司法改革基金會備份。
